【裁判字號】    99,易,2085
【裁判日期】    991224
【裁判案由】    重利
【裁判全文】
臺灣臺北地方法院刑事判決              99年度易字第2085號
公  訴  人  臺灣臺北地方法院檢察署檢察官
被      告  郭德進
上列被告因重利案件，經檢察官提起公訴（99年度偵字第6229號
），本院判決如下：
    主  文
郭德進乘他人急迫貸以金錢，而取得與原本顯不相當之重利，共
罪，各處如附表所示之主刑及從刑。應執行有期徒刑肆月，如
易科罰金，以新臺幣壹仟元折算壹日，扣案之新臺幣壹仟伍佰元
及借款人名單清冊貳張均沒收。
其餘被訴部分均無罪。
    事  實
一、郭德進分別基於重利之犯意，先後於附表所示之時、地，乘
    郭大維、吳正義及林庭羽需款急迫而向其借貸如附表所示之
    款項期間，以每期每新臺幣（下同）一萬元利息為一千五百
    元或二千元不等、每七日、八日或十日為一期之方式計收利
    息（詳如附表所示），並依各該借款人之要求，或由其本人
    親赴約定地點向借款人收取利息，或提供不知情之陳信宏在
    合作金庫商業銀行北潮州分行開立之帳戶帳號000000
    0000000號，作為借款人匯入利息之用，而取得如附
    表所示與原本顯不相當之重利。嗣於民國九十九年二月二十
    七日下午二時四十五分許，駕駛其所有之車號六Ｋ—三九七
    一號自用小客車至臺北市大安區○○○路○段三六八號前，
    向郭大維收取一千五百元之利息時，為警當場查獲，並扣得
    該筆一千五百元款項、借款人名單清冊二張、上開陳信宏帳
    戶金融卡一枚、林庭羽書立之借據及本票各一紙等物。
二、案經郭大維訴由臺北縣政府警察局板橋分局（下稱板橋分局
    ）報請臺灣臺北地方法院檢察署檢察官偵查起訴。
    理  由
壹、有罪部分：
一、證據能力方面：
    本案據以認定被告郭德進犯罪與否之下述各項證據，其中屬
    於傳聞證據部分，公訴人及被告在本院審理時均未爭執其證
    據能力（被告僅爭執部分證據之證據力），復經本院審酌認
    該等證據之製作無違法、不當或顯有不可信之情況，揆諸刑
    事訴訟法第一百五十九條至第一百五十九條之五之規定，應
    認有證據能力。
二、前揭事實，除據被告於本院審理時坦承不諱外，並經證人即
    告訴人郭大維於偵查中暨被害人吳正義、林庭羽於警訊時指
    證綦詳（見偵查卷第八七至九一頁、第一七七至一八０頁、
    第一九六至一九七頁），且有中國信託商業銀行自動櫃員機
    交易明細表、警員跟監蒐證照片暨查獲被告之照片、車號六
    Ｋ—三九七一號車籍基本資料、中國信託商業銀行九十九年
    十月十五日中信銀字第０九九二二二七一二一０七六七號函
    覆林庭羽使用之帳戶歷史交易明細、合作金庫商業銀行北潮
    州分行九十九年十月十二日合金北潮字第０九九０００三五
    二０號函覆案外人陳信宏之開戶資料及交易明細表在卷可稽
    （見偵查卷第三九至四五頁、第四八頁、第五一至五四頁、
    第九二頁、本院卷第一四八至一五一頁、第一五三至一六五
    頁），暨被告於前揭時、地為警查獲其向郭大維收取之一千
    五百元利息、借款人名單清冊二張、陳信宏在合作金庫商業
    銀行北潮州分行開立之帳號0000000000000號
    金融卡一枚、林庭羽書立之借據及本票各一紙等物扣案可資
    佐證。本件事證明確，被告犯行均堪認定，應予依法論科。
三、核被告所為，均係犯刑法第三百四十四條之重利罪。其於附
    表編號三所示之時間先後二次借款與林庭羽並收取重利之犯
    行，係基於單一犯意而在密切接近之一定時間及空間內接續
    為之，且持續侵害同一法益，應為接續犯，而成立單純一罪
    （臺灣高等法院九十七年度上易字第二二二三號判決意旨參
    照）。又其所犯前開三罪之間，犯意各別，行為互殊，應予
    分論併罰。爰審酌被告乘郭大維、吳正義及林庭羽需款急迫
    之機，向渠等超收高額利息，固危害渠等之財產權益，然被
    告並無前科，素行良好，犯後復坦承犯行，除與吳正義達成
    和解並獲吳正義諒解外，更當庭表明拋棄向郭大維及林庭羽
    追償本金及利息之權利，尚知悔悟，兼衡各次收取重利期間
    長短及所得多寡等一切情狀，分別量處如附表所示之主刑，
    並均諭知易科罰金之折算標準，及定其應執行之刑。扣案之
    借款人名單清冊二張，係被告所有、供犯本案重利罪所用之
    物，一千五百元則係被告所有、因犯附表編號一所示之重利
    罪所得之物，業據被告於本院審理時供明在卷，爰分別依刑
    法第三十八條第一項第二款、第三款規定宣告沒收；另林庭
    羽書立之本票及借據各一紙，係林庭羽於借款時應被告要求
    而簽具、交付被告收執、供擔保之用，既非被告所有，自無
    從宣告沒收；至其餘扣案之一萬五千元、行動電話、ＳＩＭ
    卡、銀行金融卡、存摺、本票、支票影本、借據、借款人資
    料表、自由時報分類廣告費收據及球棒等物，或非被告所有
    ，或非直接供犯罪所用之物，或無證據足認與本案犯罪有關
    ，自亦均無從宣告沒收，併此敘明。
貳、無罪部分：
一、公訴意旨略以：被告另基於重利之犯意，於九十七年一、二
    月間，乘被害人蔡雨鈞急迫之際，在臺北縣三峽鎮某處，借
    款與蔡雨鈞共三次，每次借款二筆，金額分別為二萬元及一
    萬元，皆預扣利息，此三次借款每期每一萬元利息分別為一
    千五百元、一千二百元及一千元，並以每十日為一期計收利
    息；復於九十八年九、十月間，乘被害人江姿儀急迫之際，
    在臺北市○○區○○路三段某處，借款與江姿儀共二次，每
    次一萬元，皆預扣利息，該二次借款每期每一萬元利息均為
    一千五百元，並以每十日為一期計收利息，而取得與原本顯
    不相當之重利，因認被告此部分所為，亦均涉犯刑法第三百
    四十四條之重利罪嫌云云。
二、按犯罪事實應依證據認定之，無證據不得認定犯罪事實；又
    不能證明被告犯罪者，應諭知無罪之判決，刑事訴訟法第一
    百五十四條第二項、第三百零一條第一項分別定有明文。而
    事實之認定，應憑證據，如未能發現相當證據，或證據不足
    以證明，自不能以推測或擬制之方法，以為裁判基礎。再認
    定不利於被告之事實，須依積極證據，苟積極證據不足為不
    利於被告事實之認定時，即應為有利於被告之認定，更不必
    有何有利之證據。而認定犯罪事實所憑之證據，雖不以直接
    證據為限，間接證據亦包括在內；然而無論直接或間接證據
    ，其為訴訟上之證明，須於通常一般之人均不致有所懷疑，
    而得確信其為真實之程度者，始得據為有罪之認定，倘其證
    明尚未達到此一程度，而有合理之懷疑存在，致無從為有罪
    之確信時，即應為無罪之判決。再按刑事訴訟法第一百六十
    一條第一項規定：檢察官就被告犯罪事實，應負舉證責任，
    並指出證明之方法。因此，檢察官對於起訴之犯罪事實，應
    負提出證據及說服之實質舉證責任。倘其所提出之證據，不
    足為被告有罪之積極證明，或其指出證明之方法，無從說服
    法院以形成被告有罪之心證，基於無罪推定之原則，自應為
    被告無罪之諭知。又告訴人之告訴，係以使被告受刑事訴追
    為目的，是其陳述是否與事實相符，仍應調查其他證據以資
    審認（最高法院三十年度上字第八一六號、四十年度臺上字
    第八六號、五十二年度臺上字第一三００號、七十六年度臺
    上字第四九八六號、九十二年度臺上字第一二八號判例意旨
    參照）。
三、本件公訴人認被告涉有此部分犯行，無非係以蔡雨鈞、江姿
    儀於偵查中之證述、郭大維及林庭羽於警訊時之指述、卷附
    自動櫃員機交易明細表、警員跟監蒐證照片暨查獲被告之照
    片及前述扣案之行動電話、本票、借據、借款人資料表等物
    ，為其論據。
四、訊據被告堅決否認有此部分重利犯行，辯稱：伊與蔡雨鈞、
    江姿儀素不相識，未曾謀面，亦無借貸關係等語。而由卷附
    警訊筆錄觀之，蔡雨鈞、江姿儀固曾分別於警訊時先以照片
    指認方式，一致指述被告為貸與金錢收取重利者，後於偵查
    中復具結證稱係向被告借款云云；惟查：
  (一)現行刑事訴訟法並無關於指認犯罪嫌疑人、被告程序之規定
    ，如何經由被害人、檢舉人或目擊證人以正確指認犯罪嫌疑
    人或被告，自應依個案之具體情形為適當之處理。依法務部
    及內政部警政署於九十年五月間、八月間分別頒布之「法務
    部對於指認犯罪嫌疑人程序要點」、「人犯指認作業要點」
    及「警察機關實施指認犯罪嫌疑人程序要領」之規定，於偵
    查過程中指認犯罪嫌疑人或被告，係採取「選擇式」列隊指
    認，而非一對一「是非式的單一指認」；供選擇指認之數人
    在外形上不得有重大的差異；實施照片指認，不得以單一相
    片提供指認，並避免提供老舊照片指認；指認前應由指認人
    先陳述嫌疑人的特徵、不得對指認人進行誘導或暗示等程序
    ，固可提高指認的正確度，以預防指認錯誤之發生。然指認
    之程序，除須注重人權保障外，亦需兼顧真實發現，確保社
    會正義實現。法院就偵查過程中所實行之第一次指認，應綜
    合指認人於案發時所處之環境，是否足資認定確能對犯罪嫌
    疑人觀察明白、認知犯罪行為人行為之內容，事後依憑個人
    知覺及記憶所為指認是否客觀可信等事項，為事後審查。亦
    即法院審查指認犯罪嫌疑人過程，仍應審酌指認人於犯罪當
    時見及嫌犯人之機會、注意嫌犯人之程度、指認前對嫌犯人
    身高、體態等特徵描述之準確程度、指認人指認犯罪嫌疑人
    之確信程度、自犯罪發生迄指認程序時之間隔時間等因素，
    資以判斷指認是否可靠，作為取捨證據之標準。倘指認過程
    中所可能形成之記憶污染、判斷誤導，均已排除（如犯罪嫌
    疑人與指認人熟識，或曾與指認人長期、多次或近距離接觸
    而無誤認之虞），且指認亦未違背通常一般日常生活經驗之
    定則或論理法則，固不得僅因指認程序與上開要點（領）規
    範未盡相符，遽認無足為憑；然倘指認過程中有記憶污染或
    誤導判斷之情事，自不能以此有瑕疵之指認，作為認定犯罪
    之唯一證據（最高法院九十九年度臺上字第四九三八、五０
    六四號判決意旨參照）。
  (二)本案公訴人指為被害人之一之蔡雨鈞，固迭於警訊及偵查中
    指證被告為貸與金錢取得重利者，惟查：
  1.細譯其九十九年四月十一日警訊筆錄內容，其先稱：因一時
    需款週轉，遂撥打友人提供之地下錢莊行動電話號碼000
    0000000號，向地下錢莊借款，而於九十七年一、二
    月間，向「郭先生」借款二萬元，約一年後再貸得一萬元；
    之前均撥打上開號碼，目前則改撥0000000000號
    與渠等聯繫；平日或由綽號「阿南」之男子前來收取利息，
    或以匯款方式繳納利息，之前係匯款至郵局帳號，目前則匯
    至中國信託商業銀行帳號000000000000號；前
    述三萬元尚未還清，並曾於九十九年三月份遭地下錢莊以簡
    訊恐嚇，經警提示包括被告在內之七名男子照片供其指認係
    何人與其接洽，其始稱：「我不知道他們的特徵。也不知道
    他們的真實姓名。警方提供相片經我指認後是郭德進（……
    ）借貸我金錢及收息之人」云云，繼而又稱：「（問：是否
    還有其他人向你收款、放款？特徵如何？）沒有。只有綽號
    ：『阿南』及郭德進二人曾收款。我不太記得了」云云（見
    偵查卷第一四三至一四六頁），是其於為警提示照片之前，
    不僅無法清楚描述犯罪嫌疑人之身形外貌特徵，且依其所述
    ，似僅曾於借款當時與犯罪行為人「郭先生」有所接觸，至
    其後實際前來收取利息之人則為「阿南」，從而其有無與犯
    罪行為人多次、近距離接觸、能否對犯罪行為人明白觀察而
    為確實之指認，已非無疑。
  2.參以其於本院審理時具結明確證稱：伊當時經友人介紹，撥
    打電話與地下錢莊聯絡借款事宜，由自稱「阿南」之男子與
    伊相約見面，借款二萬元給伊，並提供郵局帳號，讓伊匯款
    付息，有時伊不方便，則請對方前來收取；嗣因「阿南」自
    稱出了一點事情，要求伊直接與「郭先生」聯絡，並提供「
    郭先生」之電話號碼給伊，故伊第二次借款時，即撥打「郭
    先生」之電話號碼與「郭先生」聯絡，由「郭先生」以匯款
    方式借給伊一萬元，「郭先生」並稱不要將利息匯至之前郵
    局帳號，改匯中國信託商業銀行帳戶；伊僅見過「阿南」，
    而未見過「郭先生」，另「阿南」與「郭先生」都是指派一
    些年輕人前來向伊收取利息；伊於警訊時確有向警員稱「阿
    南」與「郭先生」會派人來向伊收款，但伊並未指稱係「阿
    南」與「郭先生」前來向伊收取利息；且警員雖曾提示照片
    供伊指認，但僅拿出一張照片而非七個人之照片給伊過目，
    警員並詢問是否該照片中之「郭先生」，但伊答稱不知「阿
    南」是否姓郭；另伊亦不知「郭德進」為何人，警員卻表示
    對方名叫「郭德進」；伊也未於警訊時陳述係「郭德進」貸
    與伊金錢及向伊收取利息，警員即自行製作伊之警訊筆錄，
    內容為警員所繕打，非出於伊之陳述等語（見本院卷第一三
    ０頁至第一三二頁反面），其於本院審理時就被告本人為「
    真人指認」及「聲音指認」時，更明白證稱：不認識被告，
    未見過被告，被告亦非「阿南」，且被告與「郭先生」之說
    話聲音也不像，「郭先生」聲音較為年輕等情（見本院卷第
    一三二頁正、反面），而負責製作上開警訊筆錄之板橋分局
    警員又未於訊問蔡雨鈞時錄音存證（見本院卷第一六六頁之
    本院公務電話紀錄），已無從擔保上開警訊筆錄內容之真實
    性，從而，關於蔡雨鈞於警訊時從七個人之照片中指認被告
    為嫌疑人之部分，是否可信，已非無疑。
  3.再經本院向板橋分局調取蔡雨鈞指認照片，該局僅提出經蔡
    雨鈞簽名之被告相片三張，別無上開警訊筆錄所載其餘六人
    之照片，此有該局九十九年十月二十五日北縣警板刑字第０
    九九００四三二０四號函附卷可稽（見本院卷第一四四至一
    四六頁），本院復以電話詢問該局有無同時出示其他六人之
    照片供蔡雨鈞指認，該局承辦警員雖稱確有其事，並於嗣後
    將該六人之照片檢送本院，此有卷附本院公務電話紀錄及板
    橋分局九十九年十一月十日北縣警板刑字第０九九００四七
    九０五號函可參（見本院卷第一六八頁、第一七三至一八一
    頁），然該六人之照片，均未經蔡雨鈞簽名或按捺指印，已
    難認警員確有提供蔡雨鈞指認，是證人蔡雨鈞於本院審理時
    所證警員僅以單一被告之照片提供指認乙節，尚非全然無稽
    。綜觀其警訊筆錄內容，其於指認前既已表明無法陳述行為
    人之特徵，警員復未確認其有無與行為人多次、近距離接觸
    、能否對行為人明白觀察而為確實之指認，即逕以單一被告
    之照片提供指認，顯屬對其進行誘導或暗示；且由上開警員
    提供蔡雨鈞指認之被告照片三張以觀，其中之一為檔存國民
    身分證相片之黑白影像，臉部五官雖依稀可辨，惟因屬平面
    而非立體容貌，故已略微失真（見本院卷第一四五頁），另
    二張則係警員接獲郭大維之告訴後，於九十九年一月十五日
    跟監蒐證攝得之彩色照片，其中之被告係側面、側身入鏡，
    臉部影像堪稱模糊、不易辨識（見本院卷第一四六頁，與偵
    查卷第五四頁之跟監蒐證照片相符），從而蔡雨鈞於其上簽
    名指認，難謂無誤。況退步言，縱令警員確有將上開包括被
    告在內共七人之照片提供指認，然查另六人之照片，其中四
    張為警察機關檔存之彩色放大照片，容貌外型甚為清晰（見
    本院卷第一七四至一七七頁），另二張則為警察機關檔存、
    影像模糊難辨之黑白照片（見本院卷第一七八至一七九頁）
    ，經核該等照片與上開提供指認之被告照片，不僅在色彩、
    尺寸、年份、形式及清晰度等方面皆有重大差異，且提供指
    認之被告照片張數（三張）亦較另六人為多，更遑論警員未
    提出與其中四人照片形式類似之警察機關檔存、容貌外型尚
    稱清晰之被告彩色放大照片（見本院卷第一八０至一八一頁
    ），卻將上開失真之被告黑白影像照片及模糊之跟監蒐證照
    片提供指認（見本院卷第一四五至一四六頁），益徵警員在
    蔡雨鈞指認過程中確有誘導、暗示蔡雨鈞之情事至明，是證
    人蔡雨鈞於本院審理時證述：警員拿出「郭先生」之照片，
    詢問是否該照片中之人，伊答稱不知「阿南」是否姓郭，另
    伊亦不知「郭德進」為何人，警訊筆錄關於指認被告之內容
    ，為警員自行繕打，並非出於伊之陳述等語，尚非全然無稽
    ，從而其於警訊時所進行之「照片指認」，即有瑕疵；且一
    般就照片之指認，僅係就所呈現之平面容貌外形而為指認，
    反之，如就本人進行指認，因可輔以身型、體態、動作，乃
    至聲音、語調等特質綜合判斷，其指認自更具有可信度，而
    蔡雨鈞於借款過程中，既曾親眼目擊貸與金錢之「阿南」，
    並曾先後與「阿南」及「郭先生」電話聯繫，就「阿南」之
    長相、身型、動作、聲音、語調暨「郭先生」之聲音、語調
    等特質，顯有見聞，自以其對本人之指證較為明確而可憑，
    是其於本院審理時所為被告確非貸與金錢收取重利者之證述
    ，應堪採信。
  4.至證人蔡雨鈞雖於偵查中具結證稱係向被告借款云云，然綜
    觀該次偵查筆錄內容，檢察官於未再提示較為清晰之被告照
    片供證人蔡雨鈞指認、亦未傳喚被告到場供證人蔡雨鈞指認
    被告本人之情形下，即逕以：「有無向被告借過錢？」乙節
    詢問證人蔡雨鈞，而如前所述，證人蔡雨鈞既已先遭警員誘
    導而誤認出借款項之人為「郭德進」，則其基此而於偵查中
    證稱有向被告借款云云，亦難採信，要不得僅憑其不可靠之
    指證，遽為不利於被告之認定。
  (三)公訴人另指為被害人之一之江姿儀，雖亦迭於警訊及偵查中
    指證被告為貸與金錢取得重利者，惟查：
  1.細譯其九十九年四月十二日警訊筆錄內容，其先稱：在便利
    商店見報載借貸訊息，遂撥打其上所載電話號碼，向地下錢
    莊借款，而於九十八年九月份，與地下錢莊相約見面，借款
    一萬元，對方由「郭先生」與其接洽，並提供中國信託商業
    銀行帳號000000000000號，作為繳息之用；經
    警提示包括被告在內之七名男子照片供其指認係何人與其接
    洽，其乃稱：「他高高壯壯的、短髮。我知道他姓郭。經我
    指認後係郭德進（……）跟我接洽及借貸我金錢之人」云云
    ，繼而又稱：「（問：是否還有其他人向你收款、放款？特
    徵如何？）他有叫過其他人來跟我收過利息。一個瘦瘦的，
    不是很高，另一個胖胖的，矮小」云云（見偵查卷第一０六
    至一一０頁）。
  2.然其於本院審理時具結證稱：伊於九十八年八、九月間依報
    載借款廣告撥打電話，與自稱「郭先生」之人相約在臺北市
    ○○區○○路三段見面，之後一名身材胖、扁型臉之男子依
    約到場，詢問伊欲借款金額，伊答稱一萬元，該名男子即稱
    會再與伊電話聯絡，嗣「郭先生」又與伊相約在伊住處附近
    之萊爾富便利商店見面，後由一名個子不高、身材瘦之年輕
    男子到場交付八千五百元（預扣利息一千五百元）給伊，其
    後伊共付二次利息，第一次係親自交給該名身材瘦之年輕男
    子，第二次則是匯至「郭先生」指定之中國信託商業銀行帳
    戶，隨即將本金一萬元還清，嗣又於同年九月中旬再打電話
    向「郭先生」借款一萬元，相約在伊住處附近之萊爾富便利
    商店見面，之後該名扁型臉男子前來交付八千五百元（預扣
    利息一千五百元）給伊，其後伊以匯款至「郭先生」指定帳
    戶之方式，支付三次利息；伊在警局指認時，警員僅提示二
    人之照片供伊指認，一人有戴眼鏡，另一人則無，伊當時感
    覺伊所見前述地下錢莊身材胖、扁型臉之人，與其中一張照
    片上之人臉型差不多都是扁的，因此指認該紙照片等語（見
    本院卷第一二七至一二九頁），其就被告本人為「真人指認
    」及「聲音指認」時，更明確證稱：伊所見地下錢莊該名身
    材胖、扁型臉之人，長相雖與被告相似，都胖胖的、身高也
    差不多，但並非被告，二人長相最大的差異在於該名男子的
    臉是扁型，而伊於警訊時所指認照片中之人臉也差不多是扁
    的，但被告本人與該照片不同，伊當時感覺該名地下錢莊之
    人就是照片中之人，而照片中之人與被告本人並非同一人，
    伊並非向被告借款，自稱「郭先生」之人聲音也與被告本人
    之聲音不同等情（見本院卷第一二七頁反面、第一二九頁正
    、反面），再參以警員提供江姿儀指認之被告照片，即為前
    述檔存國民身分證相片之黑白影像，臉部五官雖依稀可辨，
    然圖像過於平板，客觀上不足以強化辨識感，對照被告本人
    觀之，亦頗有失真之處（見本院卷第一一０頁），從而江姿
    儀於警訊時徒憑此一照片而進行「照片指認」，難謂確實無
    誤；且一般就照片之指認，僅係就所呈現之平面容貌外形而
    為指認，反之，如就本人進行指認，因可輔以身型、體態、
    動作，乃至聲音、語調等特質綜合判斷，其指認自更具有可
    信度；本案江姿儀於借款過程中，既曾親眼目擊交付金錢之
    「身材胖、扁型臉之男子」及曾收取利息之「個子不高、身
    材瘦之年輕男子」，並曾與「郭先生」電話聯繫，就彼等之
    長相、身型、動作乃至聲音、語調等特質，顯有見聞，自以
    其對被告本人之指認較為明確而可憑，是其於本院審理時證
    述被告並非貸與金錢收取重利者，應確屬可信。
  3.至證人江姿儀雖於偵查中具結證稱係向被告借款云云，然綜
    觀該次偵查筆錄內容，檢察官僅提示前開失真之被告照片供
    證人江姿儀指認，卻未傳喚被告到場供證人江姿儀指認本人
    ，即逕以：「（提示郭德進照片）有無向他借過錢？」詰問
    證人江姿儀，惟如前所述，證人江姿儀既已因提供指認之照
    片失真而誤認出借款項之人即為該照片中之「郭德進」，則
    其基此而於偵查中證稱有向被告借款云云，亦屬有瑕疵之指
    證，要難據為不利於被告之認定。
  (四)又公訴人雖謂：蔡雨鈞指稱地下錢莊之聯絡電話號碼之一即
    0000000000號，與郭大維所述地下錢莊「郭先生
    」之聯絡電話號碼相同，且蔡雨鈞、江姿儀指稱地下錢莊提
    供案外人謝見明之中國信託商業銀行帳號00000000
    0000號作為其等匯繳利息之用乙節，又核與郭大維及林
    庭羽所述相符，而被告既自承有貸與郭大維及林庭羽金錢並
    收取重利之事實，卻否認借款與蔡雨鈞及江姿儀，顯屬卸責
    之詞云云。而郭大維固於警訊時指述地下錢莊曾提供上開謝
    見明帳號供其匯款之用，其中自稱「郭先生」之人並曾提供
    聯絡電話號碼0000000000號等情（見偵查卷第一
    六至一七頁）；林庭羽亦於警訊時指稱其曾以其友人所有之
    中國信託商業銀行帳號000000000000號匯款至
    被告等地下錢莊人士提供之上開謝見明帳戶云云（見偵查卷
    第八八頁）；然查：
  1.被告否認有使用上開0000000000號行動電話門號
    及謝見明之中國信託商業銀行帳號00000000000
    0號，辯稱：伊係以陳信宏在合作金庫商業銀行北潮州分行
    開立之帳號0000000000000號帳戶，供借款人
    匯款之用等語；而查上開謝見明之中國信託商業銀行帳戶，
    固曾有蔡雨鈞及江姿儀分別匯入款項，然卻無郭大維及林庭
    羽之交易紀錄，反觀上開合作金庫商業銀行之陳信宏帳戶，
    不僅有林庭羽本人、更有林庭羽以其友人之上開中國信託商
    業銀行帳號匯入款項之紀錄，此有卷附中國信託商業銀行九
    十九年九月二十日中信銀字第０九九二二二七一二一００七
    二號函覆謝見明開戶資料暨帳戶歷史交易查詢報表、九十九
    年十月十五日中信銀字第０九九二二二七一二一０七六七號
    函覆上開林庭羽友人帳戶歷史交易查詢明細、合作金庫商業
    銀行北潮州分行九十九年十月十二日合金北潮字第０九九０
    ００三五二０號函覆陳信宏開戶資料及交易明細表可憑（見
    本院卷第六六至一一八頁、第一四八至一五一頁、第一五三
    至一六五頁），且依林庭羽所提出之自動櫃員機交易明細表
    記載，其實際匯入利息款項之帳號亦非前述謝見明帳戶（見
    偵查卷第九二頁），是郭大維與林庭羽於警訊時所為「被告
    等地下錢莊人士曾以上開謝見明帳戶供其等匯款繳息」之指
    述，既核與前述交易紀錄均有不符，已難遽採。參以上開0
    000000000號行動電話門號係案外人徐月蘭所申辦
    ，此有臺灣大哥大資料在卷可稽（見本院卷第一七一頁），
    既難認與被告有何關連，且被告於前揭時、地為警查獲，亦
    僅扣得上開陳信宏帳戶金融卡，而無任何謝見明帳戶或上開
    行動電話門號相關物證，自難僅憑郭大維及林庭羽於警訊時
    關於上開謝見明帳戶或行動電話門號之指訴，即推論被告亦
    有借款與蔡雨鈞及江姿儀之行為。
  2.況據證人蔡雨鈞於本院審理時具結證稱，貸與金錢收取重利
    之「郭先生」，連絡電話號碼固為0000000000號
    ，「郭先生」並曾提供上開謝見明帳號作為其匯款繳息之用
    ，然其所指之「郭先生」，並非被告（見本院卷第一三一至
    一三二頁）；而依證人江姿儀於本院審理時具結所為證述，
    貸與金錢收取重利之「郭先生」，固亦曾以上開謝見明帳號
    供其繳息之用，然其所指之「郭先生」，亦非被告（見本院
    卷第一二八至一二九頁），且被告於前揭時、地為警查獲扣
    案之借款人名單清冊，亦僅載有郭大維、吳正義及林庭羽、
    而無蔡雨鈞及江姿儀之個人資料（見偵查卷第二八頁），是
    出借款項與蔡雨鈞及江姿儀之「郭先生」，是否即為被告，
    已非無疑。再據案外人即亦曾向地下錢莊自稱「郭先生」之
    人借款並依指示匯繳利息至上開謝見明帳戶之廖志偉、丘德
    安及陳淑娟於警訊時一致指陳，借款與渠等之「郭先生」並
    非被告（見偵查卷第九四至九七頁、第一二八至一三一頁、
    第一八三至一八六頁），案外人即亦曾向地下錢莊借款並依
    指示匯繳利息至上開謝見明帳戶之林淑雯、黃炳明、施佳琪
    及王乃萱甚且於警訊時皆自陳係向「胡先生」而非被告借款
    等語（見偵查卷第一三三至一四０頁、第一五二至一五五頁
    、第一七三至一七六頁），案外人即亦曾向地下錢莊借款並
    依指示匯繳利息至上開謝見明帳戶之黃泰聰更於警訊時明確
    指認案外人「劉首鎮」為貸與金錢並要求其匯款至該謝見明
    帳戶之人（見偵查卷第一０一至一０五頁），另據案外人即
    亦曾向地下錢莊自稱「郭先生」之人借款並依指示匯繳利息
    至上開謝見明帳戶之周美玉於警訊時指述，其所見之「郭先
    生」，聯絡電話號碼雖為0000000000號，然該名
    「郭先生」並非被告（見偵查卷第一四八至一五一頁）。綜
    觀上情，益徵從事貸與金錢收取重利之地下錢莊業，並提供
    上開謝見明帳戶作為借款人匯繳利息或以上開門號0000
    000000號供借款人聯絡用之人，確非被告，而係另有
    其人。是被告辯稱：僅提供上開陳信宏帳號作為借款人匯付
    利息之用，而未曾使用謝見明帳戶或上開行動電話門號，亦
    無借款與蔡雨鈞及江姿儀，彼等二人應係另向他人借款等語
    ，應屬非虛。
  3.再被告辯稱：郭大維曾向其他地下錢莊借錢，之後才向伊貸
    款以清償之前積欠地下錢莊之債務等語；而細譯郭大維之警
    訊筆錄內容略以：「我因需錢孔急看了聯合報分類廣告有地
    下錢莊刊登可以借錢有留電話，但因很久我一時忘記了，對
    方講說：自稱『阿清』先生，我約於九十七年七月份左右我
    打電話跟『阿清』先生連絡要借錢，『阿清』先生主動約我
    到現住處交款，以我的手機打報紙上所載手機電話號碼，現
    在改綽號叫『阿龍』男子來收款，聯絡電話0000000
    000及0000000000……，並提供中國信託商業
    銀行帳號『000000000000』戶名謝見明」、「
    我是向錢莊借款新臺幣一萬元，先扣利息新臺幣二千五百元
    實拿新臺幣七千五百元，再來就是每八天要繳利息一千五百
    元，『阿龍』先生又提供一個合作金庫商業銀行帳號『00
    00000000000』戶名陳信宏北潮州分行要我直接
    匯進該戶頭或來收款」、「（問：警方現調閱郭德進……照
    片一張予你指認，你是否能清楚指出該照片中之人為你所稱
    之綽號叫『阿龍』男子？）是郭德進無誤，另他們該集自稱
    『郭』先生，並曾留下電話0000000000，且他們
    以前曾叫我匯入聯邦商業銀行0000000000000
    000帳號……」云云（見偵查卷第一五至一七頁），顯見
    除被告外，郭大維不僅另曾向綽號「阿清」之人借款，甚且
    其所謂「曾留下電話號碼0000000000號」之「該
    集團自稱『郭先生』之人」，似非指被告，而該人與被告有
    何關連，亦未據郭大維詳敘，是郭大維於警訊時是否將其另
    向他人借款之情形與本案混淆而為陳述，實非無疑，故被告
    辯稱：郭大維前曾另向其他地下錢莊借款，可能因而有所誤
    認乙節，尚非全然無稽，要難以上開郭大維警訊筆錄內容，
    遽為被告有借款與蔡雨鈞及江姿儀之認定。綜觀上情，證人
    蔡雨鈞及江姿儀於本院審理時所述渠等係向「郭先生」而非
    被告借款乙節，應堪採信。公訴人徒以：蔡雨鈞指陳之地下
    錢莊聯絡電話號碼之一，與郭大維於警訊時所述「郭先生」
    聯絡電話號碼相同，且蔡雨鈞、江姿儀指稱地下錢莊提供其
    等匯繳利息之銀行帳戶，又核與郭大維及林庭羽於警訊時所
    述相符為由，推論蔡雨鈞及江姿儀亦應有向被告借款之事實
    ，而據為不利於被告之認定，尚有誤會。
五、綜上所述，本案公訴人就被告貸與蔡雨鈞及江姿儀金錢並收
    取重利之舉證，仍有合理之懷疑存在，尚未達於通常一般之
    人均不致有所懷疑，而得確信其為真實之程度，本院無從形
    成被告此部分亦有罪之確信，此外，復查無其他積極證據足
    證被告確有借款與蔡雨鈞及江姿儀而取得重利之行為，自難
    僅憑蔡雨鈞、江姿儀於警訊時所為有瑕疵之指認，暨渠等所
    述地下錢莊聯絡電話號碼或匯繳利息帳戶，核與郭大維或林
    庭羽於警訊時所指訴者相符，即遽認被告有貸與蔡雨鈞及江
    姿儀金錢、收取重利之行為，而逕以重利罪相繩。本件不能
    證明被告犯此部分之罪，依前開說明，自應就此部分為被告
    均無罪之諭知。
據上論斷，應依刑事訴訟法第二百九十九條第一項前段、第三百
零一條第一項，刑法第三百四十四條、第四十一條第一項前段、
第五十一條第五款、第三十八條第一項第二款、第三款，刑法施
行法第一條之一第一項、第二項前段，判決如主文。
本案經檢察官吳宇青到庭執行職務
中    華    民    國    99    年    12    月    24    日
                  刑事第六庭法  官  陳芃宇
以上正本證明與原本無異。
如不服本判決應於收受送達後10日內向本院提出上訴書狀，並應
敘述具體理由；其未敘述上訴理由者，應於上訴期間屆滿後20日
內向本院補提理由書（均須按他造當事人之人數附繕本）「切勿
逕送上級法院」。告訴人或被害人如對於本判決不服者，應具備
理由請求檢察官上訴，其上訴期間之計算係以檢察官收受判決正
本之日期為準。
                            書記官  徐鶯尹
中    華    民    國    99    年    12    月    28    日
附表：
┌──┬─────────┬───────┬─────────┬─────┐
│編號│     犯罪行為     │     罪名     │       主刑       │   從刑   │
├──┼─────────┼───────┼─────────┼─────┤
│ 一 │郭德進於九十七年八│乘他人急迫貸以│有期徒刑月，如易│扣案之新臺│
│    │、九月間，在臺北市│金錢，而取得與│科罰金，以新臺幣壹│幣壹仟伍佰│
│    │文山區○○路○段某│原本顯不相當之│仟元折算壹日      │元及借款人│
│    │處，借款一萬元與郭│重利          │                  │名單清冊貳│
│    │大維（預扣第一期利│              │                  │張均沒收  │
│    │息一千五百元及手續│              │                  │          │
│    │費五百元後，僅實際│              │                  │          │
│    │交付八千元與郭大維│              │                  │          │
│    │）後，以每期利息一│              │                  │          │
│    │千五百元、每八日為│              │                  │          │
│    │一期之方式計收利息│              │                  │          │
│    │，嗣於九十八年十月│              │                  │          │
│    │間起至九十九年二月│              │                  │          │
│    │二十七日為警查獲時│              │                  │          │
│    │止，改為每期利息一│              │                  │          │
│    │千五百元、每十日為│              │                  │          │
│    │一期計收利息      │              │                  │          │
├──┼─────────┼───────┼─────────┼─────┤
│ 二 │郭德進於九十九年一│乘他人急迫貸以│有期徒刑貳月，如易│扣案之借款│
│    │月間，在臺北市中山│金錢，而取得與│科罰金，以新臺幣壹│人名單清冊│
│    │區○○○路與民生東│原本顯不相當之│仟元折算壹日      │貳張沒收  │
│    │路口，借款三萬元與│重利          │                  │          │
│    │吳正義（預扣第一期│              │                  │          │
│    │利息四千五百元及手│              │                  │          │
│    │續費一千元後，僅實│              │                  │          │
│    │際交付二萬四千五百│              │                  │          │
│    │元與吳正義）後，以│              │                  │          │
│    │每期每一萬元利息為│              │                  │          │
│    │一千五百元、每十日│              │                  │          │
│    │為一期之方式計收利│              │                  │          │
│    │息                │              │                  │          │
├──┼─────────┼───────┼─────────┼─────┤
│ 三 │郭德進於九十九年二│乘他人急迫貸以│有期徒刑貳月，如易│扣案之借款│
│    │月間，在林庭羽位於│金錢，而取得與│科罰金，以新臺幣壹│人名單清冊│
│    │臺北縣板橋市○○路│原本顯不相當之│仟元折算壹日      │貳張沒收  │
│    │一七巷九號四樓住處│重利          │                  │          │
│    │，借款六萬元與林庭│              │                  │          │
│    │羽（預扣第一期利息│              │                  │          │
│    │一萬二千元後，僅實│              │                  │          │
│    │際交付四萬八千元與│              │                  │          │
│    │林庭羽）共二次，均│              │                  │          │
│    │以每期每一萬元利息│              │                  │          │
│    │為二千元、每七日為│              │                  │          │
│    │一期之方式計收利息│              │                  │          │
└──┴─────────┴───────┴─────────┴─────┘
附錄本案論罪科刑法條全文：
中華民國刑法第344條
乘他人急迫、輕率或無經驗貸以金錢或其他物品，而取得與原本
顯不相當之重利者，處1年以下有期徒刑、拘役或科或併科1千元
以下罰金。

司法院資訊處製作；財團法人民間司法改革基金會備份。
